【裁判字號】    97,上訴,5702
【裁判日期】    980226
【裁判案由】    妨害自由等
【裁判全文】
臺灣高等法院刑事判決                97年度上訴字第5702號
上  訴  人
即  被  告  甲○○
                    （現另案於臺灣新店戒治所執行中）
            丁○○
                    （現另案於臺灣新店戒治所執行中）
上列上訴人因妨害自由等案件，不服臺灣板橋地方法院97年度訴
字第3210號，中華民國97年10月24日第一審判決（起訴案號：臺
灣板橋地方法院檢察署97年度偵字第5306號），提起上訴，本院
判決如下：
    主  文
原判決關於私行拘禁部分撤銷。
甲○○、丁○○共同犯剝奪他人行動自由罪，各處有期徒刑拾壹
月。
    事  實
一、甲○○因認乙○○積欠其債務未還，為達迫使乙○○簽立本
    票以擔保債務償還之目的，竟與丁○○、真實姓名不詳自稱
    「小萍」之成年女子共同基於剝奪人之行動自由之犯意聯絡
    ，於民國97年1月18日下午4時許，先由「小萍」撥打電話予
    乙○○，向乙○○佯稱買車並約在臺北縣板橋火車站見面、
    看車，乙○○不疑有他，乃駕駛車牌號碼0136-QU 號自用小
    客車搭載其客戶丙○○依約到達上址後，「小萍」復佯稱要
    請友人幫忙看車，乙○○乃於同日晚上某時，依「小萍」之
    指示駕駛上開車輛搭載丙○○及「小萍」至臺北縣新莊市○○路與環河路口附近，乙○○到達該處後，「小萍」隨即下
    車，由甲○○及丁○○進入上開小客車內，丁○○並持一把
    類似手槍之黑色物體敲擊乙○○頭部，甲○○則持手銬將乙○○銬在後座，而由甲○○駕駛該車載丁○○、乙○○、丙○○至臺北縣新莊市○○○道某處停車，讓丙○○先行下車
    ，丁○○即用衣服套住乙○○頭部，由甲○○繼續駕駛上開
    小客車至臺北縣板橋市○○路○段265巷附近停車場，途中丁○○以行動電話呼叫數人至該停車場集合，嗣甲○○、丁○○、乙○○3 人抵達該停車場後，由甲○○將乙○○頭上之
    衣服拉開，甲○○、丁○○即夥同現場約8 名真實姓名不詳
    之成年人徒手毆打乙○○，使乙○○受有臉部挫傷併左前額
    1公分線形擦傷，鼻部2公分擦傷、左肩3處各3公分線形擦傷
    ，後頸部多處紅腫等傷害（傷害部分業據乙○○於原審撤回
    告訴），再由甲○○、丁○○將乙○○的眼睛黏上黑色膠帶
    ，以上開小客車將乙○○載至桃園縣中壢市某處山邊，令乙○○簽立票面金額共計為新臺幣（下同）139 萬餘元之本票
    20餘紙，使其行此無義務之事，於翌（19）日，再將乙○○
    帶至臺北縣板橋市○○街某地下停車場，甲○○、丁○○因
    認乙○○前開簽立之本票字體太醜，乃令乙○○重新簽立上
    開金額之本票20餘紙，再將乙○○帶至中壢市龍岡某處續行
    剝奪其行動自由，迄至同年月20日中午12時許，甲○○限期
    乙○○3 天返家籌款30萬元，經乙○○應允後，始與丁○○
    駕駛上開車輛將乙○○載至臺北縣土城市○○街某處釋放，
    共同以上開強暴脅迫之方法，剝奪乙○○之行動自由約達1
    天半。嗣經乙○○報警後，於97年1月28日下午1時許，為警
    在臺北縣樹林市○○街251巷10弄15號4樓K-10室逮捕甲○○
    ，並循線查悉上情。
二、案經乙○○訴由臺北市政府警察局文山第二分局報告臺灣板
    橋地方法院檢察署檢察官偵查起訴。
    理  由
一、訊據被告甲○○、丁○○均矢口否認有何妨害自由等犯行，
    甲○○辯稱：因乙○○積欠伊2 萬元，伊向乙○○催討，他
    說沒有錢，要跟他舅舅借，伊始打電話拜託丁○○載伊及乙○○一起前往，又伊因乙○○要求伊帶他去跟他朋友借錢，
    但仍未借到，伊認為乙○○在裝傻，方動手打他，但伊並未
    押著乙○○去跟他友人調借，若伊及丁○○有妨害乙○○之
    行動自由，為何他當天未報警處理，況乙○○於原審已證稱
    並無妨害自由這件事云云。丁○○辯稱：甲○○載乙○○去
    向乙○○友人借款兩、三天乙事，其並不知情，其只在第一
    天時，因甲○○跟乙○○約在臺北縣板橋市○○路見面，甲○○打電話叫其載他們二人去乙○○舅舅家借錢，結果借不
    到錢，其便將他們二人載回去，後來他們發生的事情均與其
    無關。且乙○○於原審辯論終結當時，亦說其實沒有妨害自
    由這件事情，其不知道乙○○為何要誣賴其等云云。
二、經查：
  (一)證人乙○○於偵查及原審中供證稱：97年1 月18日下午，伊
    到車行和客人丙○○見面，後來伊接到一通電話，有一個女
    孩子說要看車，伊就到板橋後火車站附近去接那個女孩到新
    莊市○○路、中山路交叉路口的車行看車，之後那個女孩就
    要求伊載她去接她的家人，所以伊和丙○○就載著該女孩到
    新莊市○○路與河堤交接處等她的爸爸，不到幾分鐘丁○○
    、甲○○就過來，其等上了車後，中途不到5 分鐘有放丙○○離開，並改由甲○○開車，伊到樹林市浮洲橋下的停車場
    後有不知名的男子7、8人到現場毆打我，打完之後伊的眼睛
    被黑色膠布矇上，之後伊昏睡一陣子，醒來時已躺在山邊，
    被告要伊簽立本票，當時簽了共100 多萬元，大約20張，簽
    完就天亮了，之後伊又被載到1 個地下停車場，因丁○○說
    伊之前簽的本票字體太醜，要伊全部重簽，伊簽完之後伊計
    算金額總共是139萬元，也是近20張。簽完大約是下午2、3
    點，又帶伊到中壢的1 個房子內，當時伊的眼睛被矇住，後
    來甲○○叫伊隔2天要拿出139萬中的30萬元來清償，並開車
    載伊到伊工作的土城市○○路附近放伊下車，當時是禮拜天
    中午12點左右；被告2 人上車後，有以衣服矇住伊之頭部，
    丁○○則拿（類似槍枝）槍托打伊；後來是因為甲○○說要
    放伊回去籌30萬元，並問伊會不會報警，伊當時的確有意願
    回去籌錢，所以甲○○才會同意載伊回去；是伊家人看伊衣
    服破裂追問伊後，堅持要報警等語（偵查卷第168至170頁、
    原審卷第90、91、96頁），與證人丙○○於偵查及原審結證
    稱：97年1 月18日伊是要跟乙○○買車，乙○○帶伊去看車
    子，之後又有一個女生打電話給乙○○說要買車子，伊等便
    和這個女孩碰面，但是後來這個女孩又說她爸爸臨時要找她
    ，請伊等載她去新莊，後來那個女孩在新莊某「北平烤鴨」
    店附近下車後，有二個男子衝上車，其中一人持（類似）手
    槍指著伊等，後來又拿槍托敲乙○○，叫乙○○去後面坐，
    另一人就去駕駛座開車，把伊載到某處橋下就放伊走；當天
    衝上車的二名男子，其中一人是甲○○；因為甲○○坐在駕
    駛座，伊在旁邊一直看著甲○○，其戴眼鏡、臉型等都和甲○○相符，所以伊能確認其中一個是甲○○；另一名上車男
    子之長相則與丁○○相似等語（偵查卷第169、170頁、原審
    卷第97頁），就乙○○於97年1 月18日下午在臺北縣新莊市
    遭被告二人以強暴之手段連人帶車挾持乙節互核符合。又被
    告甲○○所持用之000000 0000號行動電話於97年1月18日20
    時許之基地台為臺北縣板橋市○○路○段22之1號5 樓；於同
    日23時許之基地台係位於桃園縣桃園市○○○街86-1號；於
    同年月19日7 時至13時許，基地台分別位於臺北縣板橋市○○路、大觀路附近；於同年月19日18時許之基地台為桃園縣
    中壢市○○路230 號；同年月20日12時許之基地台為臺北縣
    土城市○○路○段245 號，有上開行動電話通聯記錄1份在卷
    可參（偵查卷第79至81頁），則被告甲○○於97年1 月18日
    起至同年月20日止之動線，與乙○○上開供證遭被告二人先
    後帶至臺北縣板橋市○○路、桃園縣桃園市、桃園縣中壢市
    及臺北縣板橋市等處，嗣於臺北縣土城市附近遭釋放之路線
    吻合。且被告甲○○於本院審理時亦坦認其確曾於上開時間
    之二、三天內，開車載乙○○至中壢、桃園等地借錢等情（
    見本院98年2 月12日審判筆錄）。再參以證人李碧峰於原審
    結證稱：在97年1 月16日那個禮拜的禮拜六或禮拜天，乙○○有打電話給伊，並要求伊借其30萬元，其被人家押走了，
    伊有在電話中罵乙○○，隔天乙○○有回家，但其母親說乙○○身上有傷等語在卷（原審卷第104 頁）；及乙○○迄97
    年1月22日仍有臉部挫傷併左前額線形擦傷、鼻部2公分擦傷
    、左肩3處（各2公分）線形擦傷、後頸部多處紅腫之傷害，
    有天主教耕莘醫院診斷書1 份附卷可佐（偵查卷第68頁），
    由上足認證人乙○○上開證述其遭被告二人剝奪行動自由並
    簽發本票等情，應為真實可採。
  (二)乙○○係於97年1 月16日與被告二人前往其舅舅李碧峰位於
    臺北縣中和市○○路340巷10弄11號住處向其借錢，於97年1
    月19日晚間8 時許，被告二人係令乙○○打電話向其父母及
    舅舅李碧峰借錢未果，並未共同前往李碧峰住處等情，已據
    證人李碧峰於原審中供證：97年1 月16日晚間乙○○和被告
    甲○○一起到伊住處，後來在同一個禮拜的禮拜六或禮拜天
    ，乙○○有打電話給伊，請伊借其30萬元，其被人押走了等
    語明確（原審卷第103、104頁）。又上開供證雖與證人乙○○於原審供證稱：在97年1 月19日晚間6、7點許，被告二人
    曾帶伊去舅舅李碧峰處借錢云云（原審卷第91頁）不相符。
    然衡諸常人之記憶恆因時間流逝而對事實細節漸趨模糊或混
    淆，而乙○○於原審97年9月9日供證時距本案案發時近8 個
    月，且乙○○既確實曾與被告二人前往李碧峰處借錢，自有
    因時間之經過而將上情與其於本案中遭被告二人限制行動之
    情混淆之可能，尚不得僅因其此部分之證述前後混淆，即認
    證人乙○○上開於原審之證詞全部不可採信。是堪認被告二
    人於97年1月19日並未與乙○○共同前往李碧峰住處。
  (三)按證人之陳述有部分前後不符，或相互間有所歧異時，究竟
    何者為可採，法院仍得本其自由心證予以斟酌，非謂一有不
    符或矛盾，即應認其全部均為不可採信；其基本事實之陳述
    ，若果與真實性無礙時，則仍非不得予以採信（最高法院74
    年台上字第1599號判例參照）。查證人乙○○於原審97年10
    月7 日審理時曾稱：「沒有的事情，我要撤回告訴」等語，
    業經本院勘驗上開庭訊光碟結果無訛，有勘驗筆錄在卷可稽
    （見本院98年1月9日準備程序筆錄），及復於本院98年1 月
    9 日準備程序時供稱：伊係因甲○○動手毆打伊，始心生怨
    恨至警察局報案誣告他們等語。惟證人乙○○於偵審中對於
    其如何遭被告二人連人帶車挾持之供證情節，與證人丙○○
    於偵審中之證述相符，已如上述。又乙○○於本院98年2 月
    12日審判時，經隔離訊問後供證：其於偵查及原審以證人身
    分具結所為之證詞均屬實在，其係因現與被告二人同在新店
    戒治所執行戒治，而遭被告方面施壓，且其再一個多月就戒
    治期滿，不想惹事，故於原審審理時為上開陳述等語，是以
    證人乙○○懼怕被告二人報復，避之猶恐不及之情，自無僅
    因一時皮肉之傷而故為誣陷被告等之理。故難以證人乙○○
    於原審審理時翻異前詞，而資為有利於被告等之認定。另關
    於乙○○究係身體何處遭類似槍枝之物品毆打一情，證人乙○○於原審證稱：丁○○一上車就拿槍托打伊之頭部等語（
    原審卷第95頁），證人丙○○則證稱：乙○○是額頭被敲打
    等語（原審卷第100 頁），其等證述之乙○○遭毆打身體部
    位實際上差距不大，故難僅以渠等上開對於乙○○遭毆打部
    位之細節證述不一，遽認證人乙○○、丙○○之證述均不可
    採信，併此敘明。
  (四)次按認定犯罪事實所憑之證據，並不以直接證據為限，即綜
    合各種間接證據，本於推理作用，為其認定犯罪事實之基礎
    ，仍非法所不許，最高法院迭著有27年滬上字第64號、29年
    上字第3362號、32年上字第67號等判例可資參酌。本件警方
    雖未扣得被告等持以作案用之類似手槍之黑色物體，及告訴
    人遭脅迫簽發之本票，然綜合上開證人乙○○、丙○○、李
    碧峰於偵審中之證言及相關事證，已足資為本件認定犯罪事
    實之基礎，自不以併同查扣上開物證為必要。故被告辯稱：
    本件並未查獲手槍、本票等物，並無證據證明其等犯行云云
    ，亦無足取。
  (五)綜上，足認被告二人確有於上揭時地剝奪告訴人乙○○之行
    動自由並令其簽發本票20餘紙之犯行。被告等辯稱僅有和告
    訴人乙○○前往李碧峰住處借錢，並無前述妨害告訴人自由
    之情云云，不足採信。至檢察官雖曾以告訴人於原審審理時
    翻異前詞，而聲請傳訊證人丙○○對質，然告訴人上開所為
    之陳述，係因遭被告等施壓所致，如上述，是核無再予傳訊
    證人丙○○之必要，而被告丁○○以證人丙○○未到庭為由
    ，聲請再開辯論，亦屬無據。本案事證明確，被告二人犯行
    均堪以認定，應予依法論科。
三、被告二人係駕車將告訴人載至桃園縣中壢市及臺北縣板橋市
    等地，再以強暴脅迫方法令其簽發本票，期間並多次駕車載
    告訴人外出等情，顯非將告訴人私行拘禁於某地，是核被告
    二人所為，均係犯刑法第302條第1項之剝奪他人行動自由罪
    ，公訴人認係犯同條項之私行拘禁罪，尚有未合。又被告二
    人等為達迫使告訴人簽立本票以清償債務之行無義務之事之
    目的，而非法剝奪告訴人行動自由，終使告訴人被迫簽立本
    票之行無義務之事，是渠等強制之低度行為，已為非法剝奪
    告訴人行動自由之高度行為所吸收，不另論以刑法第304 條
    第1 項之強制罪。被告等自著手將告訴人連人帶車挾持以迄
    至釋放告訴人前繼續剝奪其行動自由，前後約達一天半，雖
    地點不同，然其妨害告訴人之行動自由之行為並未間斷，仍
    屬包括的一個實行行為之繼續，非為數行為，僅論以實質一
    罪。被告二人就本件犯行與真實姓名不詳之「小萍」成年女
    子彼此間，有犯意聯絡及行為分擔，均為共同正犯。
四、原審據以論科，固非無見。惟查被告二人所為，係犯刑法第
    302條第1項之剝奪他人行動自由罪，原判決未察而論以同條
    項之私行拘禁罪，尚有未洽。被告等上訴意旨，否認犯罪，
    雖無理由，然原判決關於被告二人私行拘禁部分既有上述可
    議之處，自應由本院將原判決上開部分撤銷改判。爰審酌被
    告甲○○前有販賣毒品、竊盜等犯罪紀錄、被告丁○○前有
    竊盜、販賣毒品、贓物、違反槍砲彈藥刀械管制條例、偽造
    文書等犯罪紀錄，有本院被告前案紀錄表2 份在卷可佐，均
    素行不佳，渠等僅因與告訴人有債務糾葛，即恣意剝奪其行
    動自由並迫令簽立高額本票，及被告等於犯罪後均否認犯行
    ，且利用與告訴人於同一戒治處所執行之機會，要脅告訴人
    翻異前供，心態殊值可議等一切情狀，各量處如主文第二項
    所示之刑。
五、公訴意旨另以：被告二人於上開時地，逼令告訴人簽立票面
    金額共計為139 萬餘元之本票20餘紙，而使告訴人行此無義
    務之事，因認被告等亦同時涉犯刑法第304條第1項之強制罪
    嫌。惟按刑法第302 條之妨害自由罪，係妨害他人自由之概
    括規定，故行為人具有一定目的，以非法方法剝奪人之行動
    自由者，除法律別有處罰較重之規定（例如略誘及擄人勒贖
    等罪），應適用各該規定外，如以使人行無義務之事，或妨
    害人行使權利為目的，而其強暴、脅迫已達剝奪人行動自由
    之程度，祇成立本罪，不應再依同法第304 條論處，誠以此
    項使人行無義務之事，或妨害人行使權利之低度行為，應為
    剝奪人行動自由之高度行為所吸收，不能以其目的係在使人
    行無義務之事，或妨害人行使權利，認為係觸犯刑法第302
    條第1項及第304條第1項之2罪名，依同法第55條，從一重處
    斷，最高法院29年上字第2359號判例參照。茲查被告二人等
    為達迫使告訴人簽立本票以清償債務之行無義務之事之目的
    ，而非法剝奪告訴人行動自由，終使告訴人被迫簽立本票之
    行無義務之事，揆諸前揭判例意旨，被告二人強制之低度行
    為，既為渠等非法剝奪告訴人行動自由之高度行為所吸收，
    即無再以刑法之強制罪名相繩，惟公訴人認此部分與上開有
    罪部分有想像競合之裁判上一罪關係，爰不另為無罪之諭知
    。
據上論斷，應依刑事訴訟法第369條第1項前段、第364條、第299
條第1項前段，刑法第28條、第302條第1項，刑法施行法第1條之
1，判決如主文。
本案經檢察官侯寬仁到庭執行職務。
中    華    民    國    98    年    2     月    26    日
                  刑事第二十一庭審判長法  官  蘇隆惠
                                      法  官  曾家貽
                                      法  官  楊力進
以上正本證明與原本無異。
如不服本判決，應於收受送達後10日內向本院提出上訴書狀，其
未敘述上訴之理由者並得於提起上訴後10日內向本院補提理由書
（均須按他造當事人之人數附繕本）「切勿逕送上級法院」。
                                      書記官  楊麗娟
中    華    民    國    98    年    2     月    26    日
附錄：本案論罪科刑法條全文
刑法第302條第1項
私行拘禁或以其他非法方法，剝奪人之行動自由者，處5 年以下
有期徒刑、拘役或3百元以下罰金。


司法院資訊處製作；財團法人民間司法改革基金會備份。
